臺灣高等法院臺南分院刑事判決
上　訴　人
即　被　告　丙○○
指定辯護人　邱銘峰　律師(義務律師)
上　訴　人
即　被　告　乙○○
選任辯護人　 陳清白 律師
上列上訴人即被告因傷害致死案件，不服臺灣臺南地方法院88年
度訴字第366號中華民國88年9月29日第一審判決（起訴案號：臺
灣臺南地方法院檢察署87年度偵字第11188號），提起上訴，判
決後經最高法院第三次發回更審，本院判決如下：
    主      文
原判決關於丙○○、乙○○部分撤銷。
丙○○共同傷害人之身體，因而致人於死，累犯，處有期徒刑柒
年肆月。
乙○○共同傷害人之身體，因而致人於死，處有期徒刑柒年。
    事      實
一、丙○○於民國（下同）八十五年間因過失致死案件，經法院
    判處有期徒刑一年，又於八十六年間因傷害案件，經法院判
    處有期徒刑二月，嗣定執行刑為有期徒刑一年一月，自八十
    六年八月三十一日起執行，於八十七年六月十二日假釋，已
    於八十七年九月十四日因縮刑期滿執行完畢（於本案構成累
    犯）。
二、丙○○、乙○○與已判決確定之甲○○（原審檢察官一併起
    訴，嗣經本院八十八年度上訴字第一六六七號判處有期徒刑
    七年六月，已確定）三人於八十七年九月十五日晚上廿二時
    許，在台南縣歸仁鄉○○街仁壽宮前廣場與許天發及許天城
    （許天發之弟）等人一同飲酒。席間許天發與乙○○因故起
    口角，而後許天發與許天城先行離去。翌日（十六日）凌晨
    二時許，許天發攜帶一小型瓦斯桶及打火機返回原處，打開
    瓦斯桶開關揚言點燃瓦斯，要炸死丙○○等三人，【丙○○
    與乙○○見狀，即上前要搶下許天發手持之打火機、瓦斯桶
    ，許天發遂將瓦斯桶朝向丙○○、乙○○、甲○○等人丟去
    】，而後許天發又自其身上拿出小刀一支揚言要殺丙○○等
    三人，丙○○等人即上前要搶下該小刀，並於搶刀時，因該
    小刀插向地面，致刀刃斷裂。因許天發有上開挑釁行為，又
    甲○○於搶小刀時，左手姆指關節內側亦遭刀劃傷一處，【
    丙○○、乙○○、甲○○三人當時雖無殺害許天發之故意，
    但基於共同傷害許天發之犯意聯絡，且客觀上可能預見合其
    三人之力毆傷被害人許天發身體，有可能因而致被害人於死
    亡之結果】。詎仍由丙○○、乙○○用手毆打許天發，並以
    腳猛踢許天發之身體，甲○○則乘機拿起掉落地上之小型瓦
    斯桶，正面擊向許天發之胸部一下，許天發因之倒地，丙○○與乙○○由兩邊抱住許天發，雙方在地上扭打成一團，互
    相用手毆打，甲○○又再持瓦斯桶由上往下攻擊許天發之腹
    部一下，許天發因而停止抵抗，躺在地上，丙○○仍起身用
    腳踢許天發頭部，乙○○也起身用腳踢許天發之胸部，丙○○、甲○○見許天發已倒地不起而身處車道上，二人乃將許
    天發以拖拉方式拖至路旁後，三人相偕離去，許天發因頭部
    左顳骨、右顱前凹、左顱中凹、各有骨折；兩側大腦、小腦
    、腦幹大量蜘蛛膜下出血，胸部右側第四至第九根助骨多處
    骨折，肝臟破裂成兩半，合併多處裂傷及後腹腔出血。顏面
    （包括兩側上下眼皮、臉頰、鼻樑、鼻頭、上唇顎、下巴）
    有擴散行瘀傷，右耳有瘀血二‧五×二公分，頸部舌骨上方
    有一處瘀血七×三公分，頸靜脈切跡靠近右胸骨肌及右側鎖
    骨上方有瘀傷，分別為一‧八×一公分及三‧五×一公分，
    右側胸骨與鎖骨關節處有一小瘀血一×○‧三公分。右前胸
    擴行性瘀傷十六×八公分、上腹部中間瘀血十×五公分、左
    手臂外側與左手腕後側各有一‧二×○‧五及一‧八×○‧
    八公分瘀血傷，右手背五×二公分擦傷，左右膝蓋下方左小
    腿前側各有一‧三×○‧二公分、一‧二×○‧三公分、三
    ×二‧五公分擦傷；以及於遭毆打後，因丙○○、甲○○兩
    人將之拖拉至路旁，造成頭枕部皮膚擦傷六×四公分，合併
    頭髮缺失。許天發終因頭部、胸部、腹部鈍力損傷導致顱內
    出血、腹腔出血及肝臟破裂與多處肋骨骨折而致傷重死亡。
三、案經台南縣警察局歸仁分局報請台灣台南地方法院檢察署檢
    察官偵查起訴。
    理      由
一、按「被告以外之人於審判外之陳述，雖不符前四條之規定，
    而經當事人於審判程序同意作為證據，法院審酌該言詞陳述
    或書面陳述作成時之情況，認為適當者，亦得為證據。」、
    「當事人、代理人或辯護人於法院調查證據時，知有第一百
    五十九條第一項不得為證據之情形，而未於言詞辯論終結前
    聲明異議者，視為有前項之同意。」，刑事訴訟法第一百五
    十九條之五第一、二項分別定有明文。查證人楊金忠、林政
    助、許天城、鄭福成、吳世民、許麗美等人於警詢及原審偵
    查中之供述證據部分及被害人許天發被殺害之現場圖、照片
    、勘驗筆錄、相驗筆錄、相驗屍體證明書、驗斷書、法醫研
    究所鑑定書等書證，於本院準備程序及言詞辯論時均一一提
    示或併朗讀要旨，而檢察官、被告及辯護人於本院言詞辯論
    終結前就上開供述證據或書證之證據能力均未聲明異議，揆
    之上開規定，均得作為證據。且按中華民國九十二年一月十
    四日經修正通過之刑事訴訟法施行前，已依法定程序進行之
    訴訟程序，其效力不受影響，刑事訴訟法施行法第七條之三
    但書復有明定。查上開證人於警詢及原審偵查中之供證，均
    係刑事訴訟法於上開時間修正施行前依原有效之正當程序所
    為之指證，依上開施行法之規定，亦應有有證據能力。另被
    告二人相互間於其本人之案件，得互為證人地位而對之為詰
    問，本案於本院更（二）審言詞辯論時，經詢以是否要以對
    方為證人而為詰問，被告丙○○稱無問題詰問證人乙○○；
    被告乙○○則僅詰問證人丙○○一個問題（見本院更 (二)
    卷第66、67頁）；均合先敘明。
二、訊據上訴人即被告丙○○、乙○○固均承認有徒手毆打被害
    人許天發，惟均否認有何傷害致死犯行。被告丙○○辯稱：
    我們在那邊喝酒，死者突然拿著小瓦斯桶及打火機過來，說
    要給我們三個人死，他點火點不著，我就搶下他的打火機，
    許天發就把瓦斯桶向我們三人丟過來，然後從他的身上拿出
    小刀，我們三人就上前要把他的刀子搶下來，刀子可能有割
    到甲○○，我與乙○○沒有被刀子砍到。是空手打他的，也
    可能是踢一兩下，打的過程，許天發有摔倒又爬起來，我們
    目的是要搶他的刀子，所以有把他壓在地上，站著的時候有
    搶他的刀子，搶不起來，後來壓在地上的時候才有辦法將他
    的刀子插到地上。死者倒在地上後，我有與其他人把他拉離
    開馬路中央，因為我怕他被車子撞到等語。被告乙○○辯稱
    ：搶他的刀子時，我們三人合力握著他拿刀子的手，將刀子
    往柏油路路上插，刀子才會斷掉，我與丙○○都沒有被刀子
    砍到。我只能擋而已，踢也沒有辦法踢，因為我的肌肉都萎
    縮，也出不了力，站的時候有踢他，但是也不知道有無踢到
    他，我與他有認識，他倒地時我就沒有理他了。我沒有幫忙
    拉死者云云。
三、查本案發生後被告丙○○、乙○○二人與原審共同被告甲○○均逃逸在外，被告二人嗣先被拘提到案。被告丙○○於到
    案後之前三次警詢筆錄仍否認有參與毆打被害人許天發之事
    ，且未供出甲○○有共同參與毆打之情，直到第四次警詢始
    供稱：被害人許天發持瓦斯桶及打火機表示要炸死伊、乙○○及甲○○三人，伊見狀就用手搶他的打火機，他再將瓦斯
    桶朝伊等方向丟來，並由衣服口袋裡拿出小刀一支，伊再用
    腳踢掉他的小刀，且為阻止被害人許天發去撿小刀，伊等有
    與許天發互相扭打，有看到甲○○拿瓦斯桶砸許天發胸部，
    乙○○與伊搶許天發的小刀與打火機，待許天發倒在地上後
    ，伊就回去收拾桌上的東西等語（見警卷第12頁背面至13頁
    丙○○筆錄）。被告乙○○於到案後之前二次警詢筆錄仍否
    認有參與毆打許天發之事，且未供出甲○○有共同參與毆打
    之事，直到第三次警詢始供稱：被害人許天發拿瓦斯桶過來
    ，說要引爆瓦斯將伊等炸死，這時許天發又從身上抽出一支
    刀子說要將伊三人殺死，丙○○、甲○○二人即上去要搶刀
    子，三人在地上扭成一團，刀子這時己被打落，甲○○則將
    旁邊瓦斯桶拿來往許天發胸、肚部位砸了二下。伊見許天發
    已無法動，即勸阻說不要打了，伊等三人有共同說要叫救護
    車，不過伊先行離開，後改稱伊三人一起離開的等語（見警
    卷第19頁背面）。而甲○○最後才到案，其於警詢時供稱：
    許天發和乙○○在談一件傷害案件，二人談得不太愉快，伊
    說有事明天再談，所以乙○○約許天發於十八時再談，許天
    發就走了。隔了一會，許天發又折返，手持瓦斯桶將開關打
    開後又拿打火機說要炸死伊等三人，許天發又從腰際拿出一
    把水果刀，伊衝上去欲搶那把水果刀時，被割到左手姆指及
    手掌，因他還極力反抗，所以伊才拿起瓦斯桶想擋他的水果
    刀，用力將瓦斯桶向他的右手打去，看到他跌倒，伊想他人
    已跌倒就沒理他，乙○○、丙○○則合力以腳踢許天發頭部
    ，那時許天發倒在快車道的中心線，所以伊看到丙○○將許
    天發拖到對面慢車道旁，事後伊先走等語（見偵查卷第21
    頁背面至第22頁）。由其等三人於警詢所承認有毆傷許天發
    之供詞觀之，其三人均對許天發被毆致死之傷勢部分，否認
    為其本人所為，互為避重就輕之供述，此從下列各種情境即
    可查知（理由詳後述）：
    (1)最先係許天發與乙○○起口角，但被告乙○○於警詢未陳
    明；(2)丙○○、乙○○有毆打許天發並腳踢許天發身體，但
    其二人於警詢就此部分亦未承認；(3)甲○○固承認因許天發
    極力反抗，所以有拿起瓦斯桶想擋許天發的水果刀，用力將
    瓦斯桶向許天發的右手打去，看到他跌倒，就沒理他，然其
    於警詢亦未承認有以瓦斯桶砸向許天發胸、腹部；(4)又許天
    發被打倒在地無法起來後，被告丙○○與甲○○將許天發自
    車道上拖到路旁之事，其二人於警詢時亦未承認。
四、經查：現場目擊證人楊金忠於警詢指稱被告丙○○有打倒許
    天發，許天發被打倒後，丙○○有將許天發拖到陳屍處（見
    警卷第24頁）。被告丙○○於原審調查時坦承「曾與被害人
    許天發扭打」等語（見原審卷第29頁背面），於本院更（一
    ）審時承認「大家當時都喝酒，是空手打的，也可能是踢一
    兩下，打的過程，他有摔倒又爬起來，我們目的是要搶他的
    刀子，所以有把他壓在地上，站著的時候有搶他的刀子，搶
    不起來，後來壓在地上的時候才有辦法將他的刀子插到地上
    。…死者倒在地上時我有與其他人把他拉離開馬路中央，因
    為我怕他被車子撞到，然後我就去掃地了，我是拉他的肩膀
    ，背部在下，頭部有離開地面」等語（見本院更（一）審卷
    第38至40頁）。被告乙○○於原審亦坦承：「我們三人一起
    去搶許天發的刀子，在搶刀子時，我們有毆打他，我有用腳
    踢他」等語（見原審卷第29頁），於本院更（一）審則承認
    ：「我有去抓他的手」等情（本院更（一）審卷第89、91頁
    ）。又被告丙○○於警詢供稱「我們有與許天發互相扭打，
    有看到甲○○拿瓦斯桶砸許天發胸部」等語（見警卷第12頁
    背面至13頁）；被告乙○○亦於警詢供稱「許天發又從身上
    抽出一支刀子說要將我們殺死，丙○○、甲○○二人即上去
    要搶刀子，三人在地上成一團，刀子這時己被打落，甲○○
    則將旁邊瓦斯桶拿來往許天發胸、肚部位砸了二下」等語（
    見警卷第19頁背面）。被告丙○○、乙○○二人於偵查中復
    供稱：「被告甲○○拿瓦斯桶打被害人許天發之胸、腹部」
    等語（偵查卷第17頁）。又共犯甲○○於警詢時供稱「許天
    發和乙○○在談一件傷害案件，二人談得不太愉快，伊說有
    事明天再談，所以乙○○約許天發於十八時再談，許天發就
    走了。隔了一會，許天發又折返，手持瓦斯桶將開關打開後
    又拿打火機說要炸死我們。許天發又從腰際拿出一把水果刀
    ，我衝上去欲搶那把水果刀時，被割到左手姆指及手掌，…
    許天發倒地後，乙○○、丙○○則合力以腳踢許天發頭部，
    那時許天發倒在快車道的中心線，我有看到丙○○將許天發
    拖到對面慢車道旁」等語（見偵查卷第21頁背面至第22 頁
    ）。甲○○於原審偵查中除坦承確曾拿瓦斯筒毆打被害人許
    天發外，亦供稱：「被告丙○○、乙○○於被害人許天發跌
    倒後，再用腳踢被害人許天發」等語（偵查卷第26、34頁）
    。查被告丙○○、乙○○二人及共犯甲○○均對於許天發致
    死之傷勢部分，否認為其本人所為，而各為避重就輕之供述
    ，但綜合三人上開之供述，可以認定本案之發生，最先係許
    天發與乙○○口角引起，而被告丙○○、乙○○確實有毆打
    許天發並腳踢許天發身體之頭部、腹部，甲○○亦確有拿瓦
    斯桶砸許天發胸、腹部，許天發被打倒在地無法起來後，被
    告丙○○與甲○○有將許天發拖到路旁，但均未叫救護車以
    救護許天發等情。而許天發確實係因被其三人毆打，致有如
    事實欄所載多處傷勢，因頭部、胸部、腹部鈍力損傷導致顱
    內、腹腔出血及肝臟破裂與多處肋骨骨折而致傷重死亡，並
    非延誤送醫死亡一節，亦經檢察官督同檢驗員相驗及協同法
    醫師解剖、鑑定死因屬實，此有勘驗筆錄、相驗屍體證明書
    、法務部法醫研究所（87）法醫所醫鑑字第0942號鑑定書及
    八十八年八月二十日法醫所88文理字第10 65號函文在卷可
    稽（見原審卷第38頁），復有案發現場圖及現場照片、解剖
    照片等附卷可佐。
五、【最高法院95台上字第4901號95年9月7日發回意旨略以】：
    「原判決事實認定：「許天發攜帶一小型瓦斯桶及打火機返
    回原處，打開瓦斯筒開關，揚言點燃瓦斯，要炸死上訴人等
    及甲○○。丙○○見狀，搶下許天發手持之打火機；乙○○
    要踢下許天發手所持之瓦斯筒，許天發乃將瓦斯桶丟向上訴
    人等及甲○○」（見原判決正本第二頁第三行至第七行），
    與其援引作為判決基礎之乙○○供稱：「許天發拿瓦斯桶過
    來，說要引爆瓦斯將我等炸死，我見狀即將瓦斯桶打落地」
    （見原判決正本第五頁第五行、第六行）及甲○○供稱：「
    許天發折返，手持瓦斯桶將開關打開後又拿打火機說要炸死
    我們。我們見時間急迫，乙○○、丙○○就衝上去將瓦斯桶
    及打火機搶下來」（見原判決正本第六頁第二八行至第七頁
    第二行），不相一致，而指摘原判決即謂非無判決所載理由
    矛盾之違誤云云，惟查：
    據證人即共犯甲○○於本院95年12月6日證稱：「當時許天
    發開瓦斯桶用打火機要點火，乙○○、丙○○就衝上要搶下
    許天發的瓦斯桶及打火機，好像有搶下瓦斯桶及打火機，這
    時許天發從褲頭拿水果刀出來，我上前要將水果刀搶下」、
    「（問：乙○○、丙○○有沒有搶下許天發的打火機及瓦斯
    桶？）有」、「（問：許天發的瓦斯桶是誰搶下？）我沒有
    印象。我知道乙○○、丙○○二人衝上去搶，到底是哪一個
    去搶我不知道」、「（問：乙○○、丙○○搶下瓦斯桶後放
    在何處？）那時在搶時掉在地上，許天發又從褲頭拿出刀來
    」等語（見本院更（三）卷第110、116、117頁），由此可
    推知，當時應該如同甲○○所言，由被告丙○○、乙○○二
    人上前向被害人許天發搶其手中持有的瓦斯桶及打火機，而
    被告丙○○於警詢中供稱：「…我見狀就用手去搶他的打火
    機，他再將瓦斯桶往我們的方向丟來…」等語（見警詢卷第
    12 頁反面），及嗣95年12月6日於本院供稱：「…在搶瓦斯
    桶過程是許天發打開瓦斯桶拿打火機點一次沒有點著，我才
    衝過去踢掉許天發的打火機，整個瓦斯桶丟向路邊…」見本
    院更（三）卷第119頁）；另外，被告乙○○於警詢中雖供
    稱：「…我見狀即將瓦斯桶打落地上，這時許天發又從身上
    抽出壹把刀子，……」（見警詢卷第19頁反面），惟於本院
    95年3月28日更二審時供稱：「(問：最高法院判決書第二頁
    所載，許天發究竟持瓦斯桶丟你們二人及甲○○或者是被乙○○打落在地上？）他是將瓦斯桶丟向我們，不是被我打落
    的。當時他右手持打火機，左手持瓦斯桶，瓦斯桶是小型的
    五公斤的。許天發是朝我及甲○○丟瓦斯桶，因為丙○○去
    搶許天發的打火機。」等語（見本院更二卷第43頁），綜合
    前述以觀，被告等人就瓦斯桶究係遭被告乙○○搶下或係被
    害人許天發丟向被告等人而掉落地上，陳述不一，衡情係因
    每個人陳述事情的觀點不同或因記憶有限所致，而被告丙○○從警詢至本院審理時，供述一致，均稱瓦斯桶係由被害人
    許天發朝丙○○、乙○○、甲○○等人丟去，再佐以共犯甲○○於本院更二審審理時如前述所供，應認該瓦斯桶係由被
    害人許天發丟向被告等人較為可採。
六、【最高法院95台上字第4901號95年9月7日發回意旨略以】：
    甲○○先後以瓦斯筒毆擊許天發胸部及腹部各一下，許某肝
　　臟破裂成兩半，有否可能係以瓦斯筒毆擊所造成﹖而丙○○
  　、乙○○等僅以腳踢，有否可能造成許某左顳骨、右顱前凹
    及左顱中凹各處非規則性裂痕之傷害﹖關係丙○○、乙○○
    等及甲○○之犯罪手段及所生危害之輕重，仍待調查釐清云
    云。此部分經查：
　(一)本案發生後，法務部法醫研究所於八十八年二月廿四日以（
  　87）法醫所醫鑑字第0942號鑑定書載明鑑定結果「死者許天
    發，死因為頭部、胸部、腹部鈍力損傷導致顱內、腹腔出血
    及肝臟破裂與多處肋骨骨折等，死因為他殺」（見相驗卷第
    31頁），又被告等人未叫救護車對許天發為急救，究係傷重
    死亡或延誤就醫死亡，經原審向法務部法醫研究所函詢，該
    所於八十八年八月二十日法醫所88文理字第1065號函覆稱「
    絕對係為傷重死亡，並非延誤就醫死亡」在卷可稽（見原審
    卷第38頁）。
  (二)又本案經最高法院第一次發回更審後，本院前審再向法務部
    法醫研究所函詢死者許天發死亡有關事項，該所於九十一年
  　十二月廿五日法醫理字第0910003152號函覆（見本院更（一
    ）審卷第54、55頁），載明：（一）頭部及腹部均可以獨立
    造成致命傷，胸部之多處骨折，因無合併血胸，可能原因是
    因為沒有傷到胸動脈導致破裂或是因死者當時生命跡象已微
    弱心臟無力，血管壓力不足致使血液未流出，但此損傷仍是
    導致死亡嚴重因素之一。（二）胸部之擴散性瘀傷及上腹部
    之瘀血代表不同重力撞擊傷痕，因此胸部之肋骨骨折及腹部
    之肝臟破裂是不同一外力所致。多處之肋骨骨折都屬於單純
    性骨折，較可能受到多次腳踢撞擊造成，而肝臟破裂成兩半
    較可能受到一次腳的重力衝擊。（三）頭顱損傷所指右顱前
  　凹及左顱中凹都是解剖位置，不是凹陷性骨折，肉眼檢查在
    左顳骨、右顱前凹及左顱中凹各處發現有非規則性裂痕，亦
    所謂之單純性骨折，顯示「左顳頭部」受到重力衝擊。
  (三)又本案經最高法院第三次發回更審後，本院更三審再函詢法
    務部法醫研究所結果，經法務部法醫研究所又於95年12月14
　　日法醫理字第0950004827號函本院答復稱：本所原鑑定人研
  　判意見如下：(1)頭顱之多處傷痕均無法分辨遭單純手腳打擊
    或單純使用瓦斯桶擊傷，若遭遇極大之踢擊，尤其兇嫌穿著
    皮鞋，亦能導致右顱前凹、左顳中凹、左顳骨骨折，因為顳
    骨本比其它周邊顱骨（如額骨、頂骨、枕骨等）來得薄。使
    用瓦斯桶力道較小亦能造成同樣程度傷害。根據顏面的嚴重
    瘀傷，右顱前凹骨折雖能解釋同側的上下眼皮瘀血，但左顱
    中凹骨折並不能解釋死者另左側之上下眼皮瘀傷，再加上鼻
    子及上唇鄂的廣泛瘀傷且無明顯顏面骨骨折，以手腳打及之
    可能性是較高。但是使用瓦斯桶毆擊左顳部的可能性無法排
    除。無論為以上那種方式之攻擊，所致之傷害均可視為鈍傷
    導致。(2)使肝臟破裂成兩半之打擊需要相當大的力量。用手
    拳擊右上腹部也許能造成肝臟之輕或中度裂傷，但是使用腳
    大力踢或用瓦斯桶毆擊較可能導致重度之肝臟裂成兩半。另
    外，右肋骨之第四至九根骨折，並不排除可能死者重傷倒地
    遭兇手重力踏踩或是以瓦斯桶重力撞擊，但是可能生命跡象
　　已微弱、心臟無力或肋骨間動脈無破壞才導致胸腔內無出血
  　現象等情。
  (四)再據已判決確定之共同被告甲○○於95年12月6日以證人身
    份交互詰問時亦證述當時係由被告丙○○、乙○○及甲○○
    三人均共同毆打許天發，其證述如下：
　　辯護人問：你拿瓦斯桶打許天發身體什麼部位？
　　甲○○答：好像是胸部。
　　辯護人問：頭部有沒有？
　　甲○○答：沒有。
　　檢察官問：你是否於87年9月23日在歸仁分局接受詢問並製
 　　　　　　 作筆錄？
　　甲○○答：有。
　　檢察官問：你當時所說本件案發經過是否實在？
　　甲○○答：有。
　　檢察官問：你有講到丙○○、乙○○有用腳踢許天發，有沒
 　　　　　　 有？
　　甲○○答：有。
　　檢察官問：是踢何部位，你是否有看到？
　　甲○○答：好像是身體。
　　辯護人問：搶瓦斯桶時，乙○○有沒有打或踢許天發？
　　甲○○答：那時在拉扯多少有打到。
　　辯護人問：打到什麼部位？
　　甲○○答：身體部分。
　　法官　問：是不是你們三人共同毆打許天發？
　　甲○○答：是。
　　法官　問：乙○○、丙○○及你，你們三人如何共同毆打許
　　　　　　  天發？
　　甲○○答：三個人共同毆打許天發。
　　法官　問：你們三人共同毆打許天發時，你再拿瓦斯桶打許
　　　　　　  天發一下，是不是這樣？
　　甲○○答：對。
　　法官　問：是不是用手打、腳踢許天發？
　　甲○○答：應該是。
  (五)由上開被告等之供述、共犯甲○○之指證及前揭各鑑定書、
    各次函文及本案之相關卷證觀之，死者許天發「頭部及腹部
    均可以獨立造成致命傷」、「胸部之肋骨骨折及腹部之肝臟
    破裂是不同一外力所致。多處之肋骨骨折都屬於單純性骨折
    ，較可能受到多次腳踢撞擊造成，而肝臟破裂成兩半較可能
    受到一次腳的重力衝擊」、「左顳頭部受到重力衝擊」，即
    死者許天發「左顳頭部受到重力衝擊」及「肝臟破裂成兩半
    較可能受到一次腳的重力衝擊」，又使肝臟破裂成兩半之打
    擊需要相當大的力量，用手拳擊右上腹部也許能造成肝臟之
    輕或中度裂傷，但是使用腳大力踢或用瓦斯桶毆擊較可能導
    致重度之肝臟裂成兩半。因被告二人稱係空手打，手打之力
    較腳踢之力為小，而甲○○已證稱被告二人有腳踢死者許天
    發，因本件自八十七年九月十五日案發迄今已有八年餘，記
    憶上有些已模糊，因此共同被告甲○○於本院更三審時又持
    保留之語氣雖僅講到被告丙○○、乙○○二人有腳踢許天發
    之身體，但本件係由丙○○、乙○○、甲○○三人合力共同
    毆打許天發傷害致死之事實，自足採認，若僅被告等三人其
    中一人與許天發一對一互毆，許天發不可能死亡；又「胸部
    之肋骨骨折都屬於單純性骨折，較可能受到多次腳踢撞擊造
    成」堪認係被告二人毆打及甲○○以瓦斯桶撞擊所致。而被
    告二人與共犯甲○○間為逃避傷害致死之重責，各為避重就
    輕之供述，致彼此間之供述不能完全吻合，且在當時混亂之
    間，不可能有人能於事後就全部發生細節為完足之供述，惟
    查許天發之瓦斯桶已朝被告丙○○、乙○○及共同被告甲○○丟去，被告丙○○、乙○○及甲○○均未被瓦斯桶擊中，
    另許天發所持之打火機及小刀，經被告二人及甲○○搶下後
    ，當時不法之侵害業已除去，惟被告丙○○、乙○○及甲○○卻仍共同毆打被害人許天發，並持瓦斯筒攻擊，用腳踢被
    害人頭、胸部及腹部，自無正當防衛之可言（最高法院十九
    年上字第一一七四號判例參照）。則被告丙○○、乙○○等
    辯稱無傷害之故意，並以防衛過當抗辯云云，自不足採。
七、按刑法第十七條之加重結果犯，係指行為人就其故意實行之
    基本犯罪行為，於一般客觀情況下，可能預見將發生一定之
    結果，但行為人因過失而主觀上未預見該結果之發生，乃就
    行為人主觀上意欲實行之基本犯罪行為，及客觀上可能預見
    其結果之發生，二者間因有相當因果關係存在，予以加重其
    刑之法律評價。倘於行為當時，客觀上行為人根本無預見其
    結果發生之可能，即不該當加重結果犯之構成要件，僅能就
    行為人原有故意犯罪行為，課以普通犯罪之刑責。此與刑法
    第十三條所定行為人明知並有意使其發生該犯罪結果之直接
    故意，及主觀上預見其結果之發生，而其結果之發生並不違
    背其本意之間接故意，均應就其結果之發生，負其故意犯罪
    責任之情形有別（參照94年台上字第3074號判決意旨）。核
    被告等人於搶下許天發手持的打火機及小刀後，仍聯手毆打
    許天發使其受有上開嚴重傷害致死之行為，於一般客觀情形
    下，被告等人於行為當時可以預見其結果發生之可能，且該
    結果之發生，與被告等人意欲實行傷害之基本犯罪行為，二
    者間具有相當因果關係。
八、按所謂共同正犯係指行為人間有犯意之聯絡以及行為之分擔
    ，共同正犯之所以應對其他共同正犯所實施之行為負全部責
    任者，以就其行為有犯意之聯絡為限，惟加重結果犯，以行
    為人能預見其結果之發生為要件，所謂能預見乃指客觀情形
    而言，與主觀上有無預見之情形不同，若主觀上有預見，而
    結果之發生又不違背其本意時，則屬故意範圍；是以，加重
    結果犯對於加重結果之發生，並無主觀上之犯意可言。從而
    共同正犯中之一人所引起之加重結果，其他之人應否同負加
    重結果之全部刑責，端視其就此加重結果之發生，於客觀情
    形能否預見；而非以各共同正犯之間，主觀上對於加重結果
    之發生，有無犯意之聯絡為斷。（參照91年台上字第50號判
    例），又犯意之聯絡並不限於事前有所謀議，即僅於行為當
    時有共同犯意之聯絡者，亦屬之，且其表示之方法，亦不以
    明示通謀為必要，即相互間有默示之合致，亦無不可。（參
    照73年台上字第2364號判決意旨），被告丙○○、乙○○雖
    基於普通傷害之犯意，然在客觀上應能預見如此多人圍毆行
    為將會因人不知節制而致被害人死亡之結果，竟仍為之，足
    見被告與其他共同實施普通傷害行為等人間，具有共同之犯
    意聯絡，僅因當時情況混亂，而主觀上並未預見將有造成死
    亡之結果，且二者間具有相當之因果關係，亦堪可認定。惟
    被告乙○○及其辯護人辯稱：「茲以甲○○之執持上開瓦斯
    桶痛擊被害人許天發，乃係偶發之事件，且其發生更在一瞬
    之間，是被告人因之而無法事先預見其行為之發生」云云（
    見本院更三卷第56、62至63頁），惟查，被告乙○○於警詢
    時供稱：「…甲○○則將旁邊瓦斯桶拿來往許天發胸、肚部
    位砸了二下，我見許天發已無法動，我即勸阻說不要打了，
    …」云云（見警詢卷第19頁反面），嗣又於原審審理時供稱
    ：「我本來要離開，甲○○又拿瓦斯桶打他，我們二人叫甲○○不要打，我們就離開…」等語（見原審卷第17頁反面）
    ；另被告丙○○於本院更一審時供稱：「（問：甲○○拿瓦
    斯桶衝過來的時候你們有無看到？）要打的時候我有看到」
    等語（見本院更一審卷第90頁），綜合觀之，被告丙○○及
    乙○○或可稱共犯甲○○於第一次拿瓦斯桶打被害人許天發
    時，其二人均無預見，然共犯甲○○在第二次即被告二人將
    離開時，再次用瓦斯桶打被害人許天發時，其二人客觀上應
    可以預見，卻推諉辯稱如前述，顯係卸責之詞，不足採信。
九、查被告丙○○、乙○○二人及甲○○與被害人許天發本無仇
    隙，許天發因於飲酒中與被告乙○○口角，去而復返，以小
    型瓦斯桶，打火機、小刀欲加害被告二人及甲○○，被告等
    人其後對之加害，係拳打腳踢及擲瓦斯桶反擊，於許天發倒
    地後，因其位置係在馬路上，恐遭往來車輛輾壓，並由丙○○、甲○○兩人拖至路邊，可見被告等仍有注意被害人之安
    危。雖然被告二人及共犯甲○○攻擊許天發胸、腹部及頭部
    ，均是人之要害，但是被告等係在許天發攻擊中之反擊，甲○○用瓦斯桶毆打許天發原是以之阻擋許天發的水果刀之刺
    殺嗣進而攻擊之，被告丙○○、乙○○等用腳踢被害人的頭
    部及胸部等之身體部位，是在被害人停止抵抗，躺在地上時
    為之，一般多為洩恨之舉，甲○○用瓦斯桶攻擊許天發之腹
    部，也是因為許天發人在地上，但當時仍有持小刀，被告二
    人與許天發扭成一團，雖已控制許天發，但仍攻擊許天發，
    應只是傷害之犯意，並無殺人之故意。次查被告二人及共犯
    甲○○雖無殺人之故意，然被害人確因被告等人之傷害行為
    致死，其間顯有相當因果關係，事後由被害人解剖結果，可
    知被告等下手甚重，客觀上有可能預見被害人之死亡結果，
    但以被告等當時傷害被害人的狀況，是被害人先攻擊被告等
    ，在緊急慌亂中，被告等人雖有意教訓傷害被害人之意，出
    手較重，可以認定被告等在客觀上已預見可以造成被害人之
    死亡結果，應仍是傷害致死無疑。故本件事證明確，被告犯
    行堪予認定。
十、核被告丙○○、乙○○二人傷害被害人許天發之身體，因而
    致被害人於死，所為均係犯刑法第二百七十七條第二項前段
    傷害致死之罪。被告二人在毆打許天發之時有看到甲○○拿
    瓦斯桶衝過來等情，已經被告二人於本院審理時承認在卷（
    見本院更 (一)卷第90頁），被告二人與甲○○顯係一起圍
    攻被害人許天發，彼等三人有犯意之聯絡及行為之分擔，均
    為共同正犯，已如前述。【又刑法第28條雖於95年7月1日有
    修正，但新法僅作定義上之修正，使適用更為明確，非法律
    變更，自不生新舊法比較問題，無現行刑法第2條第1項之適
    用，自應適用新修正之刑法第28條】附此明。
十一、原審依法論科，並對被告丙○○、乙○○二人各量處有期徒
    刑七年九月，原無不合。惟查：（一）有罪判決書應記載事
    實，此事實為適用法令之依據，必須詳為記載，始足為適用
    法令之基礎，原判決就被害人受有如何之傷害，並未於事實
    欄予以記載，僅載明其頭、胸、腹部被毆擊，導致顱內、腹
    腔出血、肝臟破裂及多處肋骨骨折傷重死亡，並進而認定被
    告二人所為係犯傷害致死罪，對於究竟如何認定被告二人無
    殺人之故意，並未予以論述，且對於被告二人如何能預見因
    與甲○○之傷害行為，足生死亡之結果，未予說明，自有未
    當。（二）又被告丙○○於八十五年間因過失致死案件，經
    法院判處有期徒刑一年，又於八十六年間因傷害案件，經法
    院判處有期徒刑二月，嗣定執行刑為有期徒刑一年一月，自
    八十六年八月三十一日起執行，於八十七年六月十二日假釋
    ，已於八十七年九月十四日因縮刑執行完畢，有被告前案紀
    錄表紙在卷可憑，被告丙○○於有期徒刑執行完畢後，茲於
    五年以內再【故意】犯本案有期徒刑以上之罪，為累犯【不
    論依修正前之刑法第47條，或修正後之刑法第47條第1項之
    規定，均構成累犯，對被告而言並無有利或不利之情形，自
    不生新舊法比較之問題，應逕依修正前之刑法第47條，就法
    定本刑為有期徒刑部分加重其刑】，原判決就此部分未及載
    明，復未依累犯規定加重其刑，亦有可議。被告丙○○、乙○○二人上訴，仍執陳詞，否認有傷害致死之加重結果犯行
    ，非有理由。惟原判決既有上開可議之處，自無可維持，應
    由本院將原判決關於被告丙○○、乙○○二人部分撤銷改判
    。爰審酌被告丙○○之上開前科、被告乙○○並無執行有期
    徒刑之前科，被告二人與被害人許天發間並無仇恨，僅因一
    同飲酒，席間發生口角，而由被害人許天發先行挑釁所致，
    及彼等犯罪後雖否認有加重結果責任，惟已與被害人家屬達
    成和解，連帶賠償被害人許天發之母許黃春花新台幣七十五
    萬元，並已給付完畢，有調解筆錄一份在卷可按（原審卷第
    58 頁）等一切情狀，分別量處如主文第二項、第三項所示
    之刑，以資懲戒。末查，本件證物水果刀一支、瓦斯桶一個
    、打火機一個因案發之後未隨案移送檢察署留在警方，復因
    承辦員警調動未將該等證物移交而下落不明，有台灣台南地
    方法院檢察署九十一年十一月廿八日南檢玲清87偵11188字
    第0910067 172號函在卷可稽，並經證人即員警張碩欽於本
    院更（一）審調查時證述明確（見本院更（一）審卷第50、
    68 頁），惟仍有該證物之照片附卷足資佐證，附此說明。
據上論斷，應依刑事訴訟法第三百六十九條第一項前段、第三百
六十四條、第二百九十九條第一項前段，刑法第二十八條、第二
百七十七條第二項前段、第四十七條（修正前），判決如主文。
本案經檢察官李傳來到庭執行職務。
中　　華　　民　　國　　96　　年　  1     月    10    日
                 刑事第五庭   審判長法　官  楊明章
                                    法　官  戴勝利
                                    法　官  顏基典
以上正本證明與原本無異。
如不服本判決，應於收受本判決後十日內向本院提出上訴書狀。
其未敘述上訴理由者並得於提起上訴後十日內向本院補提理由書
狀（均須按他造當事人之人數附繕本）「切勿逕送上級法院」。
　　　　　　　　　　　　　　　　　　書記官  呂嘉文
中　　華　　民　　國　　96　　年　　1 　　月　　10　　日
附錄法條：
刑法第二百七十七條第二項：
犯前項之罪因而致人於死者，處無期徒刑或七年以上有期徒刑，
致重傷者，處三年以上、十年以下有期徒刑。
